【裁判字號】    96,訴緝,56
【裁判日期】    970922
【裁判案由】    偽造文書等
【裁判全文】
臺灣彰化地方法院刑事判決              96年度訴緝字第56號
公  訴  人  臺灣彰化地方法院檢察署檢察官
被      告  甲○
選任辯護人  陳世煌律師
            黃俊昇律師
上列被告因偽造文書等案件，經檢察官提起公訴（八十七年度偵
字第一一０八五號），及併案審理（八十八年度偵字第四六００
號），本院依簡式審判程序判決如下：
    主  文
甲○連續行使偽造私文書，足以生損害於他人，處有期徒刑壹年
肆月，減為有期徒刑捌月，緩刑年。
    事  實
一、甲○前曾召組合會多年，復自任會首，召集會期如下之三個
    合會：（一）自民國八十四年六月一日起至八十七年十二月
    一日止，每會每月新台幣（下同）二萬元，會首連同會員共
    四十三人。（二）自八十五年一月五日起至八十八年二月五
    日止，每會每月二萬元，會首連同會員共三十八人。（三）
    自八十五年十月十日起至八十九年七月十日止，每會每月二
    萬元，會首連同會員共四十六人。並招攬丁○、己○○○、
    辛○○、丙○○○（原名徐蘇明麗）、庚○○○、戊○○、
    壬○○（原名趙玉鳳）等會員加入。每月開標之地點均在甲○當時位於彰化縣彰化市○○路三四五巷二０一號住處，均
    採內標制，開標方式則係由甲○先於空白標單上填寫順序號
    碼，再由到場參加競標者抽取已填寫號碼之空白標單並自行
    填上標息，再參與投標，由標息最高者得標。詎於上述（二
    ）之合會存續期間，甲○因周轉困難，竟思以冒標方式取得
    會款支用應急，乃基於詐欺取財及行使偽造私文書之概括犯
    意，連續六次於八十七年十二月二日前之上開（二）合會開
    標期日，在前揭開標地點，趁上述（二）合會不詳姓名之被
    冒標會員未到場參與競標之便，向其他到場之會員佯稱係該
    會員囑託代為參加競標，而於紙條上偽填金額不詳之標息，
    依民間合會習慣足以表示為該遭冒標會員以標示之利息標取
    該次合會用意之私文書，偽造完成後即於該月次標會期日，
    在上址持以行使參加開標，並因而得標，足生損害於被冒標
    之會員，並致上述（二）合會不知情之活會會員辛○○、庚○○○、戊○○、壬○○（原名趙玉鳳）、己○○○等暨其
    他活會會員均陷於錯誤，給付當次會款予甲○，甲○並因而
    詐得不詳金額之會款。又迄八十七年間，甲○因支出龐大，
    且已無資力繼續主持上開合會，為詐取合會會款以供支應，
    竟賡續上揭詐欺取財之犯意，另行於八十七年六月一日向丙○○○（原名徐蘇明麗）、庚○○○、己○○○、戊○○等
    共二十七名會員（上開合會會首暨會員共三十六名，惟除會
    首甲○外，其另以子女名義參與八會）佯稱欲再行召組每會
    每月三萬元之合會一會，且會期至九十年五月一日【以下稱
    （四）合會】，使上開會員誤信為真，陷於錯誤，各如數交
    付頭期會款三萬元共八十一萬元予甲○。嗣於八十七年十二
    月二日甲○宣布停會，壬○○（原名趙玉鳳）等會員獲知上
    述（二）之合會實際活會人數多於未開標次數，且上述（四
    ）之合會，停會前得標者均為甲○以其子女名義標取，並無
    其他會員，始知受騙，而查悉上情。
二、案經丁○、己○○○、辛○○、丙○○○（原名徐蘇明麗）
    、庚○○○、戊○○、壬○○（原名趙玉鳳）訴由臺灣彰化
    地方法院檢察署檢察官偵查起訴。
    理  由
一、上開事實，業據被告甲○於本院準備程序及審理時坦承不諱
    ，核與告訴人丁○、己○○○、辛○○、丙○○○（原名徐
    蘇明麗）、庚○○○、戊○○、壬○○（原名趙玉鳳）於偵
    查中指訴之情節大致相符，並有合會會單影本及協議書等附
    卷可考。且查，被告於上述（二）之合會存續期間之冒標事
    實，雖因時間久遠，被告已無法記憶遭其冒標之會員名稱，
    復無相關資料可供佐證，因而無法查明被告究於何次會期、
    冒用何會員名稱、各該次標息為何，然此部分除據被告自白
    外，並經告訴人辛○○、庚○○○、戊○○、壬○○（原名
    趙玉鳳）於偵查中指證綦詳，而告訴人壬○○（原名趙玉鳳
    ）更指明該合會迄八十七年十二月二日被告停會前，尚有九
    名會員為活會等語，且觀被告停會時，上述（二）之合會至
    八十八年二月五日最後一會止，理應僅餘三名活會，卻仍有
    九名會員為屬活會，則被告確實有冒用上述（二）之合會剩
    餘九名活會會員其中六名之名義標取當期會款之行為，堪可
    認定。又關於上述（四）之合會，扣除八十七年六月一日開
    會時第一期會款由會首即被告取得外，自次月起至八十七年
    十二月二日被告停會前之八十七年十一月份會期止，各次得
    標之會員分別為「郭民芬」、「郭雅仿」、「郭明興」、「
    郭雅蘋」、「郭雅惠」，而上開得標會員，均為被告之子女
    ，此有告訴人丙○○○（原名徐蘇明麗）於偵查中提出之合
    會會單暨被告戶口名簿等影本在卷可憑，參以前述被告於上
    述（二）之合會會期中，已陸續有冒標之行為，再佐以被告
    於本院準備程序中供承其因經濟出狀況，將收取之會款貼為
    自用，之後再去標其他會款支付得標之會款等語，可知被告
    於八十七年六月一日召組該合會時，經濟已甚為窘迫，本身
    資力亦已不足，猶蓄意召組，復於召開後，按月以子女名義
    標取會款，隨即逕為停會，顯見被告於召組之初，即存有不
    法所有之意圖至為灼然。從而，本件事證明確，被告之犯行
    至堪認定，應依法論科。
二、按刑法、罰金罰鍰提高標準條例、刑法施行法先後於九十四
    年二月二日、九十五年五月十七日、同年六月十四日修正公
    布，並均於九十五年七月一日施行，本件被告行為後法律既
    有變更，是關於本案應適用之新舊法，茲比較如下：
  1.刑法第二條第一項規定，係規範行為後法律變更所生新舊法
    律比較適用之準據法，於九十五年七月一日刑法施行後，應
    適用刑法第二條第一項之規定，為「從舊從輕」之比較（最
    高法院九十五年度第八次刑事庭會議決議第一點第一項參照
    ）。
  2.修正前刑法第五十六條關於連續犯之規定，業已修正刪除，
    應依刑法第二條第一項規定，適用最有利於行為人之法律（
    最高法院九十五年度第八次刑事庭會議決議第五點第四項第
    一款參照）。經比較新、舊法結果，應以被告行為時之法律
    即修正前第五十六條規定論以連續犯，最有利於被告（臺灣
    高等法院九十五年五月四、五日座談會第九號決議參照）。
  3.修正前刑法第五十五條關於牽連犯之規定，業已修正刪除，
    犯一罪而其方法或結果之行為，均在新法施行前者，新法施
    行後，應依新法第二條第一項之規定，適用最有利於行為人
    之法律（最高法院九十五年度第八次刑事庭會議決議第五點
    第三項參照）。經比較新、舊法結果，應以被告行為時之法
    律即修正前第五十五條規定論以牽連犯，最有利於被告（臺
    灣高等法院九十五年五月四、五日座談會第九號決議參照）
    。
  4.刑法第三十三條第五款關於罰金刑之規定，由「罰金：一元
    以上」修正為「罰金：新臺幣一千元以上，以百元計算之」
    ，應依刑法第二條第一項規定，適用最有利於行為人之法律
    （最高法院九十五年度第八次刑事庭會議決議參照）。刑法
    第三百三十九條第一項之詐欺取財罪關於「或科或併科一千
    元以下罰金」之罰金刑部分，經比較新、舊法結果，應以被
    告行為時之法律即修正前第三十三條第五款規定，最有利於
    被告。
  5.比較時應就罪刑有關之共犯、未遂犯、想像競合犯、牽連犯
    、連續犯、結合犯，以及累犯加重、自首減輕暨其他法定加
    減原因（如身分加減）與加減例等一切情形，綜其全部罪刑
    之結果而為比較（最高法院九十五年度第八次刑事庭會議決
    議第一點第四項參照）。經綜合比較新、舊法之結果，本件
    被告行為後之新法並未較為有利，則依刑法第二條第一項前
    段規定，本案自應適用被告行為時之法律即修正前刑法之規
    定。
  6.又修正後刑法於九十五年七月一日施行前，刑法分則編有關
    罰金刑之貨幣單位係銀元，且應依罰金罰鍰提高標準條例第
    一條之規定，按各該具體條文制定或修正之先後，定其罰金
    刑部分提高之倍數。惟因刑法施行法業已增訂第一條之一，
    規定：「中華民國九十四年一月七日刑法修正施行後，刑法
    分則編所定罰金之貨幣單位為新臺幣。九十四年一月七日刑
    法修正時，刑法分則編未修正之條文定有罰金者，自九十四
    年一月七日刑法修正施行後，就其所定數額提高為三十倍。
    但七十二年六月二十六日至九十四年一月七日新增或修正之
    條文，就其所定數額提高為三倍」，亦即自九十五年七月一
    日起，刑法分則編所定罰金之貨幣單位，由原來之銀元改為
    新臺幣，且九十四年一月七日刑法修正時，刑法分則編未修
    正之條文定有罰金者，自九十五年七月一日起，有關罰金之
    數額提高為三十倍。換言之，刑法施行法第一條之一施行後
    ，罰金刑之貨幣單位雖有「銀元」、「新臺幣」之更異，惟
    適用結果之罰金刑最高額度則無二致。再參照刑法施行法第
    一條之一之立法理由說明：「考量新修正之刑法施行後，不
    再適用現行法規所定貨幣單位折算新臺幣條例，為使罰金數
    額趨於一致，避免衍生新舊法比較適用問題，以緩和實務適
    用法律之衝擊，於不變動罰金數額之前提下，爰為第二項規
    定。」，可知本條規定之目的，即在於避免就罰金之提高部
    分再比較新舊法，應屬修正後刑法第二條之特別規定，而應
    優先適用，毋庸再依修正後刑法第二條第一項之規定，比較
    刑法施行法第一條之一及罰金罰鍰提高標準條例第一條之規
    定何者有利於被告，附此敘明。
三、次按民間互助會之標會會單，如未書寫標會者之姓名或代號
    ，致無從辨別或表示係某一會員參與標會，固不具文書之形
    式，然若經投標者（或代為投標者或冒標者）表明其係某人
    之標單，因在場之其他投標者或會員已能辨別係某一會員參
    與標會者，縱標單上未書寫姓名或代號，仍無礙於係刑法第
    二百二十條第一項準文書之認定，最高法院九十四年度台上
    字第一四三九判決意旨可供參照。查本件被告雖供稱其於冒
    標時所填寫之標單，均僅填載標息，未載明會員名義，然被
    告於本院準備程序中另曾供稱伊冒標之方式，都是直接填寫
    標息，再告知其他會員係何人標取等語，被告於冒標時，顯
    已表明該紙僅記載標息之標單係某會員之標單，且依民間合
    會之習慣，被告於該紙張上之記載，亦足以表明被告擬用其
    當場表示之會員名義以該標息標取該次合會用意之證明，參
    照上揭判決意旨，被告於冒標時所填載之標單，自為刑法第
    二百二十條第一項之準私文書，且足以生損害於各登載名義
    人及該會之各活會會員。是核被告甲○所為，係犯刑法第二
    百十六條、第二百十條、第二百二十條第一項之行使偽造私
    文書罪及第三百三十九條第一項之詐欺取財罪。被告偽造之
    低度行為，已為進而加入競標之行使偽造私文書高度行為所
    吸收，不另論罪。又被告於上述（二）合會存續期間各次之
    冒標行為，及八十七年六月一日意圖詐騙而召組上述（四）
    合會之行為，同時詐騙多數活會會員或參與該次合會之會員
    ，致多人同時陷於錯誤因而交付財物，係一行為侵害數法益
    ，觸犯數詐欺取財罪名，為同種想像競合犯，應依刑法第五
    十五條之規定，論以詐欺取財一罪處斷。被告先後多次行使
    偽造私文書行為及詐欺取財行為，時間緊接，所犯構成要件
    均各自相同，顯係基於概括犯意為之，均應依修正前刑法連
    續犯規定各論以一罪，並加重其刑。再被告所犯行使偽造私
    文書罪與詐欺取財罪間，有方法、結果之牽連犯關係，應依
    修正前刑法第五十五條牽連犯之規定，從一重論以行使偽造
    私文書罪處斷。檢察官移送併辦部分（八十八年度偵字第四
    六００號），與本案為屬同一事實，本院自應併予審理。爰
    審酌被告雖無不良素行，然考量被告為解決己身之經濟狀況
    ，因而為冒標之行為，暨明知已無力維持合會之正常運作，
    猶執意招組合會，詐取會款等之犯罪動機、行使之手段、詐
    取之金額、造成會員之損害程度，及被告到案後坦承犯行、
    態度尚稱良好等一切情狀，量處如主文所示之刑。又被告於
    行為後，中華民國九十六年罪犯減刑條例業經公布，並自九
    十六年七月十六日起施行，被告所犯詐欺取財罪部分，雖屬
    該條例第三條所列舉不予減刑之罪，然因與另犯之行使偽造
    私文書罪具裁判上一罪關係，並經從一重依行使偽造私文書
    罪處斷後，宣告刑並未逾一年六月，且其犯罪在九十六年四
    月二十四日之前，爰依該條例第二條第一項第三款、第七條
    之規定，減其宣告刑二分之一。再查被告前未曾受有期徒刑
    以上刑之宣告，此有臺灣彰化地方法院檢察署刑案資料查註
    紀錄表及臺灣高等法院被告前案紀錄表等在卷可稽，其經此
    偵、審教訓，應知警惕而無再犯之虞，且被告復分別與多數
    告訴人達成和解，有和解書在卷可佐，而告訴人丙○○○（
    原名徐蘇明麗）部分雖未和解，然亦經告訴代理人乙○○到
    庭表示諒解，無意追究，是本院認所宣告之刑，以暫不執行
    為適當，併予宣告緩刑三年，以勵自新（參照最高法院九十
    五年度第八次刑事庭會議決議第七點，犯罪在新法施行前，
    緩刑之宣告，應適用新法第七十四條之規定）。至被告於上
    述（二）合會存續期間冒標所偽造之標單，因已歷時久遠，
    且被告經多次搬遷，難以證明現仍存在，故不予宣告沒收，
    附此說明。
四、公訴意旨另以被告甲○明知經濟狀況不佳，仍意圖位自己不
    法之所有，自任會首，召集事實欄所述（一）至（三）之合
    會，使告訴人等不致懷疑其資力，陷於錯誤而入會；復基於
    概括之犯意，於上述（一）至（四）所示之合會不詳會期之
    開標期日，連續在標單上偽造告訴人丁○、己○○○、辛○○、丙○○○（原名徐蘇明麗）、庚○○○、戊○○、壬○○（原名趙玉鳳）等之署押，冒標其會而得逞，並取得各會
    期之會款，因認被告此部分另涉刑法第三百三十九條第一項
    之詐欺取財罪嫌及同法第二百十六條、二百十條之行使偽造
    私文書罪嫌云云。併辦部分則以被告於八十七年六月五日另
    參加告訴人丙○○○（原名徐蘇明麗）之夫乙○○擔任會首
    、每會三萬元之合會一會，且於同年十月一日得標後，其後
    即未再繳納會款，認被告此部分亦涉刑法第三百三十九條第
    一項之詐欺取財罪嫌云云。經查：
（一）按犯罪事實應依證據認定之，無證據不得認定其犯罪事實
      ；刑事訴訟法第一百五十四條第二項定有明文。而認定不
      利於被告之事實，須依積極證據，苟積極證據不足為不利
      於被告事實之認定時，即應為有利於被告之認定，更不必
      有何有利之證據；又事實之認定，應憑證據，如未能發現
      相當證據，或證據不足以證明，自不能以推測或擬制之方
      法，以為裁判之基礎，最高法院分別著有三十年上字第八
      一六號、四十年臺上字第八六號判例可資參照。
（二）查被告所召組，會期自八十四年六月一日起至八十七年十
      二月一日止之合會【即上述（一）之合會】，會首連同會
      員共四十三名，然迄被告停會時，僅餘告訴人丁○一會尚
      屬活會，而告訴人己○○○部分則已得標，僅尚未取得會
      款等情，業據告訴人丁○、己○○○於偵查中陳述甚明，
      則該組合會，既已順利進行且將屆終止，殊難想像被告於
      召組之初存不法所有之詐欺意圖，況由告訴人丁○、己○○○所述，該組合會存續期間並未有冒標之情形產生。
（三）次查，上述（二）、（三）之合會，自八十五年一月五日
      、八十五年十月十日起會後，至被告八十七年十二月二日
      停會時止，各已進行二年多或一年餘之會期，期間亦有會
      員陸續得標取得會款，是被告縱於八十七年十二月二日後
      因財力不繼致上揭合會停會，在無其他積極事證輔助下，
      究難認被告於成立上述合會之初，即存有詐欺犯意。
（四）再者，被告僅係以填載標息之方式冒標會款，已如前述，
      而本件因未能扣得任何標單，且告訴人等復未能指認被告
      究以何種形式進行冒標，是以本件僅能認定被告所偽造之
      標單，除載明標息外，並未記載標單字樣或記載會員之署
      名，則公訴人認被告連續在標單上偽造告訴人等之署押而
      進行冒標云云，顯有誤會。且上述（一）之合會，並未有
      冒標之情形，已陳述如前；另上述（四）之合會，被告於
      八十七年六月一日開會後，均以子女名義得標，並無其他
      會員得標乙情，除經被告供認在卷外，並據告訴人丙○○○（原名徐蘇明麗）、戊○○、己○○○、庚○○○於偵
      查中陳明無誤，則該組合會，亦無可能有冒標之情事；再
      如上述（三）之合會，會期至八十九年七月十日止，則由
      八十七年十二月二日被告停會時起算，後續應有二十次之
      會期，惟徵之參與該組合會之告訴人辛○○、己○○○、
      戊○○於偵查中之陳述，並未能發現該組合會仍屬活會會
      員之人數與剩餘之會期次數不符，亦未能指出被告於該組
      合會存續期間是否有冒標之行為，是由現存卷證，亦難以
      認定上述（三）之合會存續期間，被告有冒標之犯行。
（五）又告訴人丙○○○（原名徐蘇明麗）之夫乙○○於八十七
      年六月一日所招集之合會，會期自八十七年六月五日起至
      九十年五月五日止，會首連同會員共三十六名，每會每月
      三萬元，此有告訴人丙○○○（原名徐蘇明麗）提出之合
      會會單在卷可查。且被告於入會後，均如期繳交會款，至
      第八十七年十二月間被告上述召組之合會停會後，始因財
      力不繼，未能繼續繳納等情，亦為告訴人所不否認，則被
      告固未能繼續繳納死會會款，然能否據此即認被告加入之
      初，存有詐欺之意，即非無疑，況被告苟有詐欺之犯意，
      豈會繳納多期會款後，始於八十七年十月份標取會款，是
      此部分之事證，亦嫌不足。
（六）從而，綜上所述，上開部分公訴人所舉之證據，既有不足
      ，且未能使本院確信被告上開部分有公訴人所指之犯行，
      且本院在得依或應依職權調查證據之範圍內，復查無其他
      積極證據足以證明，此部分要屬不能證明被告犯罪，本應
      為被告無罪之諭知，惟因公訴人認此部分與前述業經論罪
      科刑部分具有修正前刑法連續犯或牽連犯之裁判上一罪關
      係，爰不另為無罪之諭知。
據上論斷，應依刑事訴訟法第二百七十三條之一第一項、第二
百九十九條第一項前段，刑法第二百十六條、第二百十條、第
二百二十條第一項、第三百三十九條第一項、第五十五條、第七
十四條第一項第一款，修正前刑法第五十六條、第五十五條，刑
法施行法第一條之一，中華民國罪犯減刑條例第二條第一項第三
款、第七條，判決如主文。
本案經檢察官鄭少到庭執行職務。
中    華    民    國    97    年    9     月    22    日
                            刑事第六庭
                                法  官  王義閔
以上正本證明與原本無異。
如不服本判決，應於判決送達後10日內，向本院提出上訴書狀，
上訴書狀應「敘述具體上訴理由」，並按他造當事人之人數附繕
本。「切勿逕送上級法院」。
告訴人或被害人對於判決如有不服具備理由請求檢察官上訴者，
其上訴期間之計算係以檢察官收受判決正本之日期為準。
中    華    民    國    97    年    9     月    22    日
                                書記官  黃幼華
附錄本案論罪科刑法條全文：
中華民國刑法第210條
（偽造變造私文書罪）
偽造、變造私文書，足以生損害於公眾或他人者，處5年以下有
期徒刑。
中華民國刑法第339條
（普通詐欺罪）
意圖為自己或第三人不法之所有，以詐術使人將本人或第三人之
物交付者，處5年以下有期徒刑、拘役或科或併科1千元以下罰金
。
以前項方法得財產上不法之利益或使第三人得之者，亦同。
前二項之未遂犯罰之。


司法院資訊處製作；財團法人民間司法改革基金會備份。
